臺灣嘉義地方法院刑事判決　　　　　　　 95年度易字第447號
公　訴　人　臺灣嘉義地方法院檢察署檢察官
被　　　告　丁○○
　　　　　　丙○○
上列被告等因重利案件，經檢察官聲請以簡易判決處刑（九十五
年度偵字第三九五０號），本院認不宜以簡易判決處刑，改依通
常程序審理，判決如下：
    主  文
丁○○連續乘他人急迫貸以金錢，而取得與原本顯不相當之重利
，累犯，處有期徒刑伍月，如易科罰金，以銀元參佰元折算壹日
。
丙○○無罪。
    事  實
一、丁○○（綽號阿田）前於民國八十八年間因妨害風化案件，
    經本院以八十八年度訴字第七四五號判處有期徒刑一年四月
    ，後經提起上訴，臺灣高等法院臺南分院以八十九年度上訴
    字第二三八號駁回上訴確定，於九十年十二月九日縮刑期滿
    執行完畢。竟仍不知悔改，基於乘他人急迫貸以金錢，而取
    得與原本顯不相當重利之犯意，乘乙○○急需用錢之際，以
    門號0000000000號行動電話與乙○○聯絡放款事宜，連續於
    ：（一）九十五年一月九日二十時許，在嘉義市○○街五０
    九號，貸予乙○○新臺幣（下同）二萬元，利息約定以十日
    為一期，每期利息為四千元，於借款時預扣第一期利息，並
    須簽發面額為四萬元本票一紙作為借款之擔保，而僅實際交
    付一萬六千元。（二）同年五月八日十五時許，在嘉義市西
    區興嘉公園廁所旁，再貸予乙○○一萬元，利息約定以十日
    為一期，每期利息為二千元，於借款時預扣第一期利息，並
    須簽發面額為二萬元本票一紙作為借款之擔保，當次丁○○
    再由應交付之借款本金扣除乙○○第一次借款仍未清償之利
    息，而實際僅交付現金五千五百元予乙○○。丁○○藉此方
    式取得與原本顯不相當之重利五萬二千五百元（第一次借款
    預扣第一期利息四千元，乙○○後支付利息四萬元，第二次
    借款預扣四千五百元，乙○○已支付利息四千元）。嗣因乙○○無力如期繳納利息，丁○○遂於同年五月二十日至二十
    三日前後，前往乙○○之前妻楊斐筑位於嘉義市○○街一五
    ０巷一弄一之一號住處催討債務；復於同年月二十六日十九
    時許，再度前往楊斐筑上開住處，搬走楊斐筑所有之電腦主
    機一臺、電腦螢幕、電腦鍵盤、滑鼠及電視機上盒各二個，
    欲用以抵償上開乙○○所積欠之債務。嗣經楊斐筑報警處理
    後，於同年五月三十一日二十時許，在嘉義市○○路○段四
    五九號農會停車場內為警查獲，扣得上開乙○○所簽立之本
    票二紙，並經丁○○同意後搜索其所駕駛車號4166 -LU號自
    用小客車，在車內扣得上開自楊斐筑住處搬走之電腦主機一
    臺、電腦螢幕、電腦鍵盤、滑鼠及電視機上盒各二個等物品
    ，始知上情。
二、案經嘉義市警察局第一分局報請臺灣嘉義地方法院檢察署檢
    察官偵查後聲請以簡易判決處刑。
    理  由
壹、證據能力部分：
  一、按被告以外之人於審判外之陳述，雖不符刑事訴訟法第一
      百五十九條之一至第一百五十九條之四之規定，而經當事
      人於審判程序同意作為證據，法院審酌該言詞陳述或書面
      陳述作成時之情況，認為適當者，亦得為證據。當事人、
      代理人或辯護人於法院調查證據時，知有第一百五十九條
      第一項不得為證據之情形，而未於言詞辯論終結前聲明異
      議者，視為有前項之同意，刑事訴訟法第一百五十九條之
      五定有明文。
  二、查被告丁○○於言詞辯論終結前，對於卷附同案被告丙○○警詢時、偵查中及本院審理時之供述、證人乙○○警詢
      時、偵查中及本院訊問時之證詞、證人鄭暘議警詢時及偵
      查中之證詞、證人楊斐筑警詢時之證詞、嘉義市警察局第
      一分局指認犯罪嫌疑人紀錄表、嘉義市警察局第一分局搜
      索扣押筆錄、扣押物品目錄表、扣押物品收據、扣案物品
      照片、本票影本、車籍資料作業詳細資料畫面等證據方法
      之證據能力，均未聲明異議。本院審酌上開言詞陳述及書
      面陳述作成時之情況，認無顯不適當之情形，且採納上開
      證據方法，尚無礙於被告丁○○於程序上之彈劾詰問權利
      ，而認上開傳聞證據合於刑事訴訟法第一百五十九條之一
      、之四、之五等規定，因而均具證據能力，合先敘明。
貳、被告丁○○部分：
  一、訊據被告丁○○固坦承於上開時、地曾貸予證人乙○○上
      開金錢之事實，然辯稱：伊貸予證人乙○○金錢純係出於
      友情相助，完全未收取利息云云。惟查：
    (一)證人乙○○因經濟困難急需用錢，遂透過友人介紹撥打被
      告丁○○門號0000000000號、0000000000號行動電話與被
      告丁○○聯絡，再由被告丁○○撥打伊行動電話商談借款
      事宜等情，業據證人乙○○於九十五年五月三十日警詢時
      指證明確（見警卷第10頁、第12頁）。對照被告丁○○警
      詢時供稱：伊於九十五年一月九日開始借錢予證人乙○○
      ，都是以手機0000000000號號聯繫後再約定地點談論借錢
      辦理手續（見警卷第 2頁）等語；再佐以被告丁○○及同
      案被告丙○○於偵訊時均供稱：門號0000000000號、0000
      000000號均為被告丁○○所使用之行動電話門號（見偵查
      卷第 7頁、第13頁）等情，均足見證人乙○○上開警詢時
      之證詞並非憑空杜撰，至堪採憑。而被告丁○○於九十五
      年一月九日二十時許，在嘉義市○○街五０九號，貸予證
      人乙○○二萬元，利息約定以十日為一期，每期利息為四
      千元，於借款時預扣第一期利息，並須簽發面額為四萬元
      本票一紙作為借款之擔保，證人乙○○已繳息十期計四萬
      元。復於同年五月八日十五時許，在嘉義市西區興嘉公園
      廁所旁，再貸予證人乙○○一萬元，利息約定以十日為一
      期，每期利息為二千元，於借款時預扣第一期利息，並須
      簽發面額為二萬元本票一紙作為借款之擔保，再由應交付
      之借款本金扣除證人乙○○第一次借款仍未清償之利息，
      而實際交付現金五千五百元予證人乙○○，而證人乙○○
      已繳息二期計四千元等情，則亦據證人乙○○於警詢時指
      訴明確（見警卷第10頁、第11頁），對照卷附證人乙○○
      所簽立之本票影本二紙之記載方式，其中票面金額四萬元
      之該紙本票，發票人地址欄除記載證人乙○○之戶籍地址
      外另記載「嘉市○○街 509號」字樣，而票面金額二萬元
      之本票發票人地址欄則僅記載證人乙○○之戶籍地等情，
      此有證人乙○○簽立面額分別為四萬元及二萬元之本票影
      本各乙紙附卷可稽（見警卷第34頁），是由上開該紙票面
      金額四萬元本票之發票人地址欄特別加註「嘉義市○○街
      五０九號」之情以觀，更徵證人乙○○於警詢時證稱其第
      一次在嘉義市○○街五０九號向被告丁○○借款二萬元，
      並簽立該紙票面金額四萬元之本票乙節，確與事實相符，
      應係可採。此外，被告丁○○於警詢時供稱：伊與證人乙○○係因在嘉義市○○路圓環附近作流動攤販生意而認識
      ，沒有仇恨也沒糾紛（見警卷第 2頁）等詞，故若非確有
      上開借款收息情事，證人乙○○並無甘冒誣告刑責而憑空
      設詞構陷被告丁○○之理。且證人乙○○於製作上開警詢
      筆錄之翌日即九十五年五月三十一日更將其與被告丁○○
      相約地點告知警方，警員循線確於當日晚間二十時許在嘉
      義市○○路○段四五九號農會停車場內查獲被告丁○○，
      並當場扣得上開證人乙○○所簽立之本票二紙，再經被告
      丁○○同意後搜索其所駕駛車號4166 -LU號自用小客車，
      復在該車內扣得其自證人楊斐筑住處搬走之電腦主機一臺
      、電腦螢幕、電腦鍵盤、滑鼠及電視機上盒各二個等情，
      此有嘉義市警察局第一分局搜索扣押筆錄、扣押物品目錄
      表、扣押物品收據各乙份、扣案物品照片二幀在卷可佐，
      均足見證人乙○○上開警詢時之證詞，並非子虛，確具憑
      信性無疑。是被告丁○○確以事實欄所載方式貸予上開金
      錢予證人乙○○並收取上開顯不相當之利息，已堪認定。
    (二)被告丁○○固辯稱：伊貸予證人乙○○金錢純係出於友情
      相助，完全未收取利息云云。然觀諸被告丁○○警詢時就
      其貸予證人乙○○金錢之情況係供稱：伊沒有經營地下錢
      莊，純粹是朋友借款都沒算利息。證人乙○○第一次向伊
      借款二萬元，伊實際拿二萬元給證人乙○○並非一萬六千
      元，證人乙○○第二次向伊借四萬元，伊實際拿四萬元給
      證人乙○○，亦未收利息（見警卷第2頁、第3頁）云云。
      而其於偵訊時則供稱：「（問：你何時借給乙○○？）九
      十五年一月份的時候，朋友介紹認識的，約在國華街五０
      九號他女朋友經營的理髮店，在晚上七、八點的時候，他
      寫本票及借據，不用押證件，我借給他二萬元，一個月利
      息三分，我沒有先扣，本票簽二萬元。第二次是五月份，
      約在興嘉公園，下午四、五點的時候，他這次借四萬元，
      簽本票四萬元，我交給他四萬元，沒有先扣，這次沒有寫
      借據。」（見偵查卷第 8頁）云云，前後對照以觀，被告
      丁○○就該二次借款究竟有無收取利息之供詞先後顯有歧
      異，其供詞之憑信性已顯不足，而難遽信。復以被告丁○○上開警詢時及偵查中之供述情節，對照其於九十六一月
      十五日本院審理時之供詞：「（問：你有無借錢給證人乙○○？）有。（問：借幾次？）我記得二次。（問：一次
      是九十五年一月九日、一次是九十五年五月八日下午三時
      左右？）是。（問：你借給證人乙○○錢，在何處交給他
      ？）第一次是在證人乙○○國華街家裡，第二次在興嘉公
      園。‧‧‧（問：你第一次借多少錢給證人乙○○？）好
      像二萬元。（問：第二次你借多少錢給證人乙○○？）好
      像一萬元。」（見本院卷第92頁至第94頁）等語，是被告
      丁○○關於借款本金金額之供詞前後亦有重大出入，其於
      本院審理時就第一次借款本金為二萬元、第二次為一萬元
      之供詞始與證人乙○○警詢時之指訴情節相符，顯見被告
      丁○○警詢時及偵查中就借款金額之供詞（第一次二萬元
      、第二次四萬元）係刻意迎合扣案本票之票面金額而杜撰
      上開二次借款本金，而以提高借款本金之方式規避向伊借
      款須簽立雙倍於借款金額之本票及須支付高額利息之認定
      甚明，是其供述之真誠性及憑信性益顯不足，其辯稱伊借
      款予證人乙○○並未收取任何利息云云，更難認屬實。
    (三)證人乙○○固於偵查中、本院調查時及本院審理時翻異先
      前於警詢時不利於被告丁○○之證詞而改稱：被告丁○○
      借伊金錢純係朋友相挺，並未向伊收取利息云云，然觀諸
      證人乙○○就其向被告丁○○借款情形於九十五年六月十
      三日檢察官偵訊時係陳稱：「（問：你向誰借錢？）丁○○。‧‧‧（問：你向他借過幾次？）二次，第一次借二
      萬元，第二次借四萬元，借二萬元的時候我有陸續還，三
      分利是我說要貼補他的。（問：借錢有沒有簽本票？）二
      萬元的借據遺失，有簽本票二萬元的本票給他，後來他借
      我四萬元的也有簽本票與借據。」（見偵查卷第27頁）云
      云。復於本院九十五年八月十七日調查時陳稱：「（問：
      你有無跟被告二人借過錢？）我是有向被告丁○○借過錢
      。（問：何時借錢？）去年〔九十四年〕年底我有向他借
      過四萬元，在今年大約五月份的時候，我向他借過一筆二
      萬元。」（見本院刑事簡易卷第30頁）云云，衡諸借款本
      金之金額乃借貸關係中之重要事項，事涉借款人所實際借
      得之金額及嗣後利息之負擔，尤其本案已因報警處理而進
      入司法偵審程序，借款人更無誤解或遺忘之可能，而證人
      乙○○上開偵訊時及本院訊問時借款金額之陳述顯與其先
      前九十五年五月三十日警詢時之證詞不一，而適與被告丁○○於警詢時及偵查中所供述之金額一致，是其翻異前詞
      是否刻意為迎合被告丁○○警詢時及偵查中之辯詞，已顯
      可疑。參以證人乙○○於九十五年五月三十日警詢時就其
      向被告丁○○借款之時間、地點、本金、利息之約定及開
      立本票之金額等細節，均能清楚描述，且翌日警方更據其
      指訴查獲被告丁○○等情，業如上述；再佐以證人即製作
      筆錄警員戊○○就證人乙○○製作警詢筆錄之情形於本院
      審理時結證稱：「（問：證人乙○○的筆錄內容，都是他
      自己自願陳述的，還是你有要求他把其他地下錢莊的經營
      方式套用在被告二人身上？）沒有。都是證人乙○○自己
      說的。‧‧‧（問：〔提示證人乙○○的警卷筆錄〕這些
      借款的數字及借錢過程、利息收取的過程，這些所有的數
      字是如何來的？）這些都是證人乙○○說的，我照他所述
      寫的。」（見本院卷第66頁）等語，復結證稱：「（問：
      你有無教證人乙○○要如何做筆錄？）沒有。（問：你有
      無跟證人乙○○說一些作筆錄的細節？）沒有。‧‧‧（
      問：五月三十日作筆錄那天，證人乙○○有無說他已經跟
      被告二人約好要交利息？）他是沒有這樣說。我們是說若
      是你有跟被告二人約好的話，要來派出所跟我們說，我們
      會去埋伏。（問：後來你如何知道證人乙○○有跟被告二
      人約好？）後來做完筆錄的隔天，他有過來說跟對方約好
      時間。」（見本院卷第69頁、第70頁）等詞，更徵證人乙○○製作警詢筆錄當日之陳述及翌日配合警方查緝之行為
      確係出於其己意無疑。果若被告丁○○係見證人乙○○缺
      錢急用而出於朋友相助貸予金錢，且未收取分文利息，衡
      諸常情證人乙○○感激被告丁○○之友情相助猶有未及，
      又為何會無端於製作警詢筆錄時憑空杜撰不利於被告丁○○之情節，復於製作筆錄之翌日再報警查緝被告丁○○？
      故證人乙○○上開偵查中、本院調查時及本院審理時刻意
      迴護被告丁○○之證詞，顯與事理相違，俱有瑕疵可指，
      自不足作為有利於被告丁○○認定之佐憑。
    (四)證人即被害人乙○○之前妻楊斐筑於警詢時證稱：九十五
      年五月二十三日二十時許，借貸公司三名男子到家中要找
      其前夫乙○○討債，如不還錢要拿電腦作為抵押品，伊告
      訴該三名男子證人乙○○已與伊離婚並未居住該處，電腦
      是伊所有，不能讓渠等搬走（見警卷第19頁反面）等語；
      參以證人即被害人乙○○之子鄭暘議於警詢時亦證稱：兩
      名男子於九十五年五月二十六日十九時許進入於嘉義市○○街一五０巷一弄一之一號住處，搬走證人楊斐筑所有之
      電腦主機一臺、電腦螢幕、電腦鍵盤、滑鼠及電視機上盒
      各二個，於同日十九時三十分許離開。其中一名男子綽號
      「阿田」曾於五月二十三日跟伊母親說伊父親欠渠等錢沒
      有還，因此要拿家裡的電腦當抵押品，伊母親跟渠等說已
      和伊父親離婚，電腦為伊母親所買跟伊父親無關，但渠等
      不接受伊母親之說詞（見警卷第 4頁）等詞，此亦核與被
      告丁○○於警詢時供承：伊綽號為「阿田」，伊於九十五
      年五月二十六日十九時許，前往證人乙○○之前妻楊斐筑
      位於嘉義市○○街一五０巷一弄一之一號住處，搬走證人
      楊斐筑所有之電腦主機一臺、電腦螢幕、電腦鍵盤、滑鼠
      及電視機上盒各二個，作為抵押物。伊到上開處所是證人
      乙○○兒子鄭暘議開門讓伊進入搬東西並幫我搬到車上，
      另一名不詳人士是一位綽號「泡麵」是幫伊賣蚵仔麵線的
      人（見警卷第2頁、第4頁）等情相符，復有被害報告及贓
      物認領保管單（見警卷第31頁、第32頁）各乙紙在卷可憑
      ，足見證人楊斐筑及鄭暘議上開證詞並非杜撰，應係可採
      ，堪認被告丁○○於九十五年五月二十三日已先至證人楊
      斐筑住處催討債務，復於三日後再度登門搬取電腦設備抵
      償無誤。而被告丁○○於九十五年五月八日始第二次貸予
      證人乙○○一萬元，且已由證人乙○○簽立票面金額二萬
      元之本票作為擔保，業如上述，被告丁○○竟於第二次借
      款後不到二十日即九十五年五月二十三日即已登門催討債
      務，復於同年月二十六日至證人乙○○之前妻住處搬走上
      開電腦設備以為債權擔保，是其催討債務之急切，顯與一
      般基於朋友情誼而借款救急之常情有間，足見被告丁○○
      上開貸予證人乙○○之金錢並非出於朋友相助借款應急，
      而係基於乘他人急迫貸以金錢，而取得與原本顯不相當重
      利之犯意所為無疑。故其辯稱：伊貸予證人乙○○金錢純
      係出於友情相助，完全未收取利息云云，純屬臨訟卸責之
      詞，並不足採。
    (五)被告丁○○固聲請傳喚其妻甲○○到庭，欲證明其與證人
      乙○○為好友，以及其貸予證人乙○○金錢並未收取利息
      云云。然觀諸證人甲○○到庭接受交互詰問時結證稱：「
      （問：你為何知道你拿給被告丁○○的二萬元，是被告丁○○借給證人乙○○？）證人乙○○有告訴我。（問：在
      何時何地證人乙○○告訴你的？）在我們家，我是在考慮
      要不要借給他。（問：是證人乙○○先向被告丁○○說要
      借錢，還是直接跟你說要借錢？）他是先跟我說的，我說
      要考慮看看，他又打電話給我先生。（問：這筆錢後來有
      無借給證人乙○○？）應該有，我有把錢拿給被告丁○○
      。（問：後來證人乙○○有無說要如何還這筆錢的事情？
      ）我就叫證人乙○○自己跟被告丁○○聯絡。有，他是跟
      被告丁○○說的。（問：你是如何知道？）被告丁○○告
      訴我的。（問：證人乙○○有無拿到這二萬元，後來有無
      還這二萬元，是否都是被告丁○○告訴你的？）是。後來
      證人乙○○有打電話跟我說謝謝。」（見本院卷第76頁至
      第77頁）等語，足見證人甲○○對於被告丁○○與證人乙○○間該筆二萬元借貸之實際經過情形及具體約定並未有
      任何親身見聞之經歷資訊，是其證詞就本案關於利息收取
      方式之待證事項而言難認有何證據價值，自無由為有利於
      被告丁○○之認定。
    (六)綜觀上情，本件事證明確，被告丁○○所辯並不足信，其
      上開犯行至堪認定，應依法論科。
  二、核被告丁○○所為，係犯刑法第三百四十四條重利罪。按
      行為後法律有變更者，適用行為時之法律。但行為後之法
      律有利於行為人者，適用最有利於行為人之法律，此為刑
      法第二條第一項所揭示法律變更從舊從輕原則。查：
    (一)關於罰金刑貨幣單位由銀元修正為新臺幣之法律適用，因
      九十五年七月一日修正公布施行之刑法施行法第一條之一
      增訂「（第一項）中華民國九十四年一月七日刑法修正施
      行後，刑法分則編所定罰金之貨幣單位為新臺幣。（第二
      項）九十四年一月七日刑法修正時，刑法分則編未修正之
      條文定有罰金者，自九十四年一月七日刑法修正施行後，
      就其所定數額提高為三十倍。但七十二年六月二十六日至
      九十四年一月七日新增或修正之條文，就其所定數額提高
      為三倍」，而刑法第三百四十四條，自七十二年六月二十
      六日（即罰金罰鍰提高標準條例修正公布日）迄今均未修
      正，其罰金之法定刑為「一千元」（貨幣單位為「銀元」
      ），再依罰金罰鍰提高標準條例第一條前段規定罰金刑提
      高十倍為「銀元一萬元」，依現行法規所定貨幣單位折算
      新臺幣條例規定折算為「新臺幣三萬元」；又於刑法施行
      法第一條之一施行日（即九十五年七月一日）後，刑法所
      定罰金之貨幣單位改為「新臺幣」，就其所定數額提高三
      十倍，亦為「新臺幣三萬元」，是刑法施行法第一條之一
      施行後，該條罰金刑貨幣單位雖有「新臺幣」之更異，惟
      適用結果之罰金額度則無二致，就罰金法定刑提高之「刑
      罰權規範內容」並無利或不利變更，自不生新舊法之比較
      問題。
    (二)被告丁○○行為後刑法第三十三條第五款關於「罰金：一
      元以上」規定，修正公布為「罰金：新臺幣一千元以上，
      以百元計算之」，刑法法定本刑中列有罰金刑者，其法定
      最低度罰金刑因之提高，涉及科刑規範變更，自有新舊法
      比較必要（最高法院九十五年第八次刑事庭會議決議參照
      ），比較結果，以舊法有利於行為人，應適用舊法規定定
      其罰金部分之法定刑。
    (三)被告丁○○行為後，刑法第五十六條連續犯之規定，業於
      九十五年七月一日刪除並施行，被告修正施行前犯行，因
      行為後連續犯規定廢止，影響刑罰利或不利之法律效果，
      自屬法律變更，依新法第二條第一項前段規定比較新、舊
      法結果，應適用較有利於被告之行為時舊法論以連續犯（
      最高法院九十五年第八次刑事庭會議決議參照）。本件被
      告丁○○上開先後二次重利行為，時間緊接，犯罪構成要
      件相同，顯係基於概括犯意為之，為連續犯，應依廢止前
      刑法第五十六條規定，論以一罪，並加重其刑。
    (四)被告丁○○行為後，刑法第四十七條於九十四年一月七日
      修正，同年二月二日公布，九十五年七月一日修正施行，
      修正前刑法第四十七條規定，受有期徒刑之執行完畢，或
      受無期徒刑或有期徒刑一部之執行而赦免後，五年以內再
      犯有期徒刑以上之罪者，為累犯。而修正後第四十七條第
      一項則規定，五年以內「故意」再犯有期徒刑以上之罪者
      ，為累犯，限縮以「故意」再犯者為限，始成立累犯。被
      告丁○○前於八十八年間因妨害風化案件，經本院以八十
      八年度訴字第七四五號判處有期徒刑一年四月，經提起上
      訴，臺灣高等法院臺南分院以八十九年度上訴字第二三八
      號駁回上訴確定，後於九十年十二月九日縮刑期滿執行完
      畢等情，有其臺灣高等法院被告前案紀錄表乙份附卷可按
      ，其係受有期徒刑之執行完畢後，五年以內「故意」再犯
      本件有期徒刑以上之罪，是依九十五年七月一日修正施行
      前後刑法第四十七條新舊法規定，均符合累犯之要件，刑
      罰權規範狀態並無有利或不利之變更，不生新舊法比較問
      題，自應適用現行刑法第四十七條第一項規定，論以累犯
      ，並遞加重其刑。
    (五)被告丁○○行為時之易科罰金折算標準，依修正前刑法第
      四十一條第一項前段規定：「犯最重本刑為五年以下有期
      徒刑以下之刑之罪，而受六個月以下有期徒刑或拘役之宣
      告，因身體、教育、職業、家庭之關係或其他正當事由，
      執行顯有困難者，得以一元以上三元以下折算一日，易科
      罰金。」及修正前罰金罰鍰提高標準條例第二條前段（現
      已刪除）規定，就其原定數額提高為一百倍折算一日，應
      以銀元三百元折算一日，經折算為新臺幣後，應以新臺幣
      九百元折算為一日。惟九十五年七月一日修正公布施行之
      刑法第四十一條第一項前段規定：「犯最重本刑為五年以
      下有期徒刑以下之刑之罪，而受六個月以下有期徒刑或拘
      役之宣告者，得以新臺幣一千元、二千元或三千元折算一
      日，易科罰金。」比較修正前後之易科罰金折算標準，以
      九十五年七月一日修正公布施行前之規定，較有利於被告
      ，依刑法第二條第一項前段之規定，應適用修正前刑法第
      四十一條第一項前段及廢止前罰金罰鍰提高標準條例第二
      條規定，定其折算標準。
  三、爰審酌被告丁○○前有妨害風化、妨害公務前科之素行，
      國中畢業之智識程度，其年輕力壯，不思以正當方式賺取
      收入，而利用他人亟需用錢之際放款並收取顯不相當之利
      息，藉此牟利，再審酌被告丁○○貸予被害人金錢及所收
      取利息之金額，以及其犯罪後就其重利罪未坦認犯行，更
      圖藉由證人乙○○翻異前詞以卸免刑責之態度等一切情狀
      ，量處如主文所示之刑，並諭知易科罰金之折算標準，以
      資懲儆。另扣案被害人乙○○簽發之本票二紙，係被害人
      借款質押之物，被害人原仍應清償借款本金及法定限制內
      之利息，被告丁○○則應返還上開本票，故上開本票所載
      面額其中部分係本金及法定限制內之利息，至限制外之重
      利固係犯罪所得，然限制內之利息即非犯罪所得，因該張
      本票不得分割，自不能全部視為犯罪所得。而刑法第三十
      八條第一項第三款所謂因犯罪所得之物，係指該物全部係
      犯罪所得而言，如非全部而僅係不能分割之其中一部係犯
      罪所得，自不得視為全部犯罪所得予以沒收。上開本票既
      非全係犯罪所得之物，爰不予宣告沒收，附此敘明（八十
      七年十一月臺灣高等法院暨所屬法院八十七年法律座談會
      結論參照）。
參、被告丙○○部分：
  一、公訴意旨另以：被告丙○○與同案被告丁○○二人，共同
      基於重利之概括犯意聯絡，趁被害人乙○○急需用錢之際
      ，分別於九十五年一月九日二十時許，在嘉義市○○街五
      ０九號，貸予二萬元，並簽立同額之本票一紙、借據一張
      以為擔保，約定每月利息三分，及於同年五月八日十五時
      許，在嘉義市西區興嘉公園廁所旁，再貸予被害人乙○○
      四萬元，簽立同額之本票一紙以為擔保，被害人乙○○並
      已依約繳息三萬元，而取得年利率高達百分之三百六十與
      原本顯不相當之重利。嗣因被害人乙○○無力繼續繳納利
      息，同案被告丁○○遂於同年五月二十六日十九時許，夥
      同不詳姓名成年男子，至證人楊斐筑位於嘉義市○○街一
      五０巷一弄一之一號住處，搬走證人楊斐筑所有之電腦主
      機一臺、電腦螢幕、電腦鍵盤、滑鼠及電視機上盒各二個
      ，用以抵償上開被害人乙○○所積欠之債務。嗣經證人楊
      斐筑報警處理後，經警於同年五月三十一日二十時許，在
      嘉義市○○路○段四五九號農會停車場內當場查獲，並扣
      得本票二紙、電腦主機一臺、電腦螢幕、電腦鍵盤、滑鼠
      及電視機上盒各二個等物，始查獲上情。因認被告丙○○
      涉犯刑法第三百四十四條之重利罪嫌云云。
  二、按被告未經審判證明有罪確定前，推定其為無罪；犯罪事
      實應依證據認定之，無證據不得認定其犯罪事實；不能證
      明被告犯罪者，應諭知無罪之判決，刑事訴訟法第一百五
      十四條第一項、第二項及同法第三百零一條第一項分別定
      有明文。次按認定不利於被告之事實須依積極證據，苟積
      極證據不足為不利於被告事實之認定時，即應為有利於被
      告之認定而事實之認定，應憑證據，如未能發現相當證據
      ，或證據不足以證明，自不能以推測或擬制之方法，為裁
      判基礎；又認定犯罪事實所憑之證據，雖不以直接證據為
      限，間接證據亦包括在內；然而無論直接或間接證據，其
      為訴訟上之證明，須於通常一般之人均不致有所懷疑，而
      得確信其為真實之程度者，始得據為有罪之認定；而檢察
      官對於起訴之犯罪事實，倘其所提出之證據，不足為被告
      有罪之積極證明，或其指出之證明方法，無從說服法院以
      形成被告有罪之心證，基於無罪推定之原則，自應為被告
      無罪判決之諭知，最高法院三十年臺上字第八一六號判例
      、四十年臺上字第八六號判例、七十六年臺上字第四九八
      六號判例及九十二年臺上字第一二八號判例意旨均足資參
      照。
  三、公訴意旨認被告丙○○涉犯上揭重利犯行，無非係以同案
      被告丁○○警詢及偵查中之供述、被告丙○○警詢及偵查
      中之供述、證人乙○○警詢時、偵查中之證詞、證人鄭暘
      議警詢時及偵查中之證詞、證人楊斐筑警詢時之證詞、嘉
      義市警察局第一分局指認犯罪嫌疑人紀錄表、嘉義市警察
      局第一分局搜索扣押筆錄、扣押物品目錄表、扣押物品收
      據、扣案物品照片二幀、被害報告及贓物認領保管單各乙
      紙、扣案本票二張資為論據。然訊據被告丙○○堅詞否認
      上開重利犯行，辯稱：伊與同案被告丁○○是朋友，被警
      察查獲當日伊原本要乘坐同案被告丁○○所駕駛車輛去吃
      飯，伊根本不知道什麼事情等語。查同案被告丁○○確有
      乘他人急迫貸以金錢，而取得與原本顯不相當之重利為常
      業之犯行，業據本院就其犯行依積極證據認定並論罪科刑
      如上，然被告丙○○既以上開情詞置辯，是本件應予審究
      者厥為依控方所提出之證據是否已達足以使本院形成被告
      丙○○與同案被告丁○○就上開重利犯行具有犯意聯絡及
      行為分擔之確信？經查：
    (一)觀諸同案被告丁○○於警詢時供稱：證人乙○○第一次向
      伊借款二萬元，伊實際拿二萬元給證人乙○○並非一萬六
      千元，證人乙○○第二次向伊借四萬元，伊實際拿四萬元
      給證人乙○○，亦未收利息（見警卷第2頁、第3頁）等語
      。復於偵訊時供稱：「（問：你何時借給乙○○？）九十
      五年一月份的時候，朋友介紹認識的，約在國華街五０九
      號他女朋友經營的理髮店，在晚上七、八點的時候，他寫
      本票及借據，不用押證件，我借給他二萬元，一個月利息
      三分，我沒有先扣，本票簽二萬元。第二次是五月份，約
      在興嘉公園，下午四、五點的時候，他這次借四萬元，簽
      本票四萬元，我交給他四萬元，沒有先扣，這次沒有寫借
      據。」（見偵查卷第 8頁）等詞，是由同案被告丁○○警
      詢時及偵查中之供詞以觀，均未提及被告丙○○與其共同
      貸予他人金錢，此亦與被害人乙○○於警詢時證稱：伊曾
      前後二次借款之電話聯絡及交付均係由同案被告丁○○所
      為等情互核相符，故單由同案被告丁○○之警詢、偵訊供
      詞，究竟被告丙○○有無與同案被告丁○○共同重利之行
      為，仍非無疑。
    (二)證人乙○○於警詢時固陳稱：「我於今年一月九日左右從
      我朋友綽號鱷魚得知有地下錢莊訊息，所以他打電話跟一
      位叫阿田手機號碼0000000000、0000000000借款，然後阿
      田再打我手機談論借錢手續，爾後阿田再向一位阿員拿錢
      借我先借新臺幣二萬元。實拿新臺幣一萬六千元，開立本
      票四萬元，第二次約於九十五年五月八日借款現金新臺幣
      一萬元，實拿新臺幣五千五百元。」（見警卷第10頁）等
      語，然復於同次警詢筆錄陳稱：「（問：經警方提供口卡
      片該男子〔丙○○‧‧‧〕是否就是借你新臺幣二萬元經
      營地下錢莊之人？）是的就是該人無誤。」（見警卷第11
      頁）云云，其上開警詢時之陳述似意指被告丙○○對於同
      案被告丁○○貸與被害人乙○○金錢並向之收取重利乙節
      具有犯意聯絡及行為分擔，惟細譯其上開警詢時證詞內容
      ，其既證稱「阿田」（按指同案被告丁○○）係向「阿員
      」（按指被告丙○○）拿錢借伊，先借二萬元云云，後卻
      又指認被告丙○○為借伊二萬元者云云，是就被告丙○○
      究為貸予其金錢者抑或提供資金者，該段關於被告丙○○
      部分之警詢筆錄，其前後說詞顯有歧異而未能遽信。對照
      證人乙○○於偵查中係結證稱：「（問：你是向誰借錢的
      ？）丁○○。（問：丙○○有沒有見過？）有。開始還款
      的時候他就有出現過三、四次，都是陪同丁○○出現。」
      （見偵查卷第26頁）等詞；再參以證人乙○○於本院審理
      時證稱：「（問：你實際上向被告丁○○與被告丙○○借
      多少錢？）一次二萬元，一次一萬元。我只有向被告丁○○借錢。（問：為何你會告訴警察被告丙○○這個名字？
      ）因為被告丙○○常常跟被告丁○○一起去我那邊。（問
      ：你每次還錢給被告丁○○的時候，被告丙○○是否都在
      旁邊？）不是。（問：你的意思是說有時候有，有時候沒
      有？）是。（問：你都是在何處把錢還給被告丁○○？）
      臨時約在外面，被告丁○○再去跟我會合。（問：你的意
      思是說有時候被告丙○○有時候會陪同被告丁○○一起到
      相約的地點？）不是每次都有來。」（見本院卷第53頁）
      等語，足見證人乙○○前後二次均係向同案被告丁○○借
      款，而其提及被告丙○○係因其於還款時曾見被告丙○○
      陪同被告丁○○出現之故。而由證人乙○○上開證詞相互
      勾稽以觀，被告丙○○曾陪同被告丁○○與證人乙○○見
      面乙節固堪認定，然證人乙○○均未證述被告丙○○有任
      何行為、言詞顯示被告丙○○對於同案被告丁○○與證人
      乙○○間之借貸關係有何主觀上之犯意聯絡或客觀上之行
      為分擔，是自難僅由被告丙○○曾伴隨同案被告丁○○前
      往，即遽為不利於被告丙○○之認定。
    (三)況證人鄭暘議於警詢時證稱：兩名男子於九十五年五月二
      十六日十九時許進入於嘉義市○○街一五０巷一弄一之一
      號住處，搬走證人楊斐筑所有電腦設備，其中一名男子綽
      號「阿田」（見警卷第 4頁）等詞，復於偵查中證稱：九
      十五年五月二十六日有二人到伊家裡，被告丁○○有去，
      被告丙○○沒有去（見偵查卷第25頁）等語，核與同案被
      告丁○○於警詢時供承：伊綽號為「阿田」，伊於九十五
      年五月二十六日十九時許，前往證人楊斐筑住處是證人乙○○兒子鄭暘議開門讓伊進入搬東西並幫我搬到車上，另
      一名不詳人士是一位綽號「泡麵」是幫伊賣蚵仔麵線的人
      （見警卷第2頁、第4頁）等情相符，足見同案被告丁○○
      於九十五年五月二十六日因證人乙○○無法如期清償借款
      本息而前往證人楊斐筑住處，搬走證人楊斐筑所有之電腦
      設備抵償上開證人乙○○所積欠之債務時，被告丙○○並
      未與同案被告丁○○一同前往無誤。此外，被告丙○○於
      九十五年六月一日經警員移送檢察官訊問後，檢察官飭警
      於當日前往被告丙○○處所執行搜索，而警員於被告丙○○之住處內亦未扣得任何與涉嫌重利犯行相關之證據等情
      ，則有搜索同意書、嘉義市警察局刑事警察大隊搜索筆錄
      、無應扣押之物證明書各乙份（見偵查卷第19頁至第21頁
      ）在卷可憑。是更難認被告丙○○就上開重利行為與同案
      被告丁○○間有何行為分擔或犯意聯絡可言。從而，被告
      丙○○辯稱伊對於同案被告丁○○上開重利犯行並不知情
      等詞，尚非無據，堪以採信。
    (四)至公訴人所舉嘉義市警察局第一分局搜索扣押扣押筆錄、
      扣押物品目錄表、扣押物品收據、扣案物品照片二幀、被
      害報告及贓物認領保管單各乙紙、扣案本票二張等證據資
      料，亦僅足作為同案被告丁○○確有貸予證人乙○○金錢
      並收取重利之佐憑。是縱被告丙○○於九十五年五月三十
      一日二十時許因乘坐同案被告丁○○所駕駛車輛，而在嘉
      義市○○路○段四五九號農會停車場內一同為警查獲，然
      尚乏其他補強證據足以據此即推認被告丙○○就同案被告
      丁○○所為上開重利犯行有何犯意聯絡及行為分擔。
  四、綜觀前情，公訴人所舉上開證據，無論分別以觀或綜合評
      價，均僅足以證明被告丙○○曾伴隨同案被告丁○○前往
      與被害人乙○○見面之事實，尚難證明被告丙○○確有與
      同案被告丁○○共同乘他人急迫貸以金錢，而取得與原本
      顯不相當之重利之犯行，是其就被告丙○○所涉上開罪嫌
      之證明未達通常一般人均不致有所懷疑，而得確信其為真
      實之程度，本院即無由形成被告有罪之確信，揆諸上揭說
      明，自應諭知無罪之判決。
據上論斷，應依刑事訴訟法第四百五十二條、第二百九十九條第
一項、第三百零一條第一項，刑法第二條第一項前段、第五十六
條（修正前）、第三百四十四條、第四十七條第一項、第四十一
條第一項前段（修正前），刑法施行法第一條之一第一項、第二
項前段，罰金罰鍰提高標準條例第二條（修正前），判決如主文
。
本案經檢察官鄭葆琳到庭執行職務。
中　　華　　民　　國　　96　　年　　 1　　月　　29　　日
                  刑事第一庭審判長法　官    許進國
                                  法  官    黃琴媛
                                  法  官    曾宏揚
上列正本證明與原本無異。
如不服本判決，應於判決送達後10日內向本院提出上訴狀（應附
繕本）。告訴人或被害人如對於本判決不服者，應具備理由請求
檢察官上訴，其上訴期間之計算係以檢察官收受判決正本之日期
為準。
中　　華　　民　　國　　96　　年　　 1　　月　　29　　日
                                  書記官    陳慶昀
附錄本案論罪科刑法條：
中華民國刑法第344條
（重利罪）
乘他人急迫、輕率或無經驗貸以金錢或其他物品，而取得與原本
顯不相當之重利者，處 1 年以下有期徒刑、拘役或科或併科 1
千元以下罰金。
